最高法院刑事判決　　　　　　一○○年度台上字第二八九二號
上　訴　人　許淑貞
選任辯護人　羅秉成律師
　　　　　　曾能煜律師
上列上訴人因墮胎案件，不服台灣高等法院台中分院中華民國九
十九年二月二十四日第二審判決（九十八年度上訴字第五四五號
，起訴案號：台灣苗栗地方法院檢察署九十六年度偵字第五三九
七號），提起上訴，本院判決如下：
    主  文
上訴駁回。
    理  由
按刑事訴訟法第三百七十七條規定：上訴於第三審法院，非以判
決違背法令為理由，不得為之。是提起第三審上訴，應以原判決
違背法令為理由，係屬法定要件，如果上訴理由書狀並未依據卷
內訴訟資料，具體指摘原判決不適用何種法則或如何適用不當，
或所指摘原判決違法情事，顯與法律規定得為第三審上訴理由之
違法情形，不相適合時，均應認其上訴為違背法律上之程式，予
以駁回。本件原審經審理結果，認為上訴人許淑貞墮胎、傷害之
犯行罪證明確，因而撤銷第一審之科刑判決，改判依想像競合犯
之規定，從一重論上訴人以未受懷胎婦女之囑託或未得其承諾，
而使之墮胎罪，處有期徒刑貳年。已詳敘調查、取捨證據之結果
及憑以認定犯罪事實之心證理由。從形式上觀察，原判決關於得
上訴第三審之墮胎部分，並無足以影響判決結果之違法情形存在
。上訴意旨略以：(一)、告訴人鄭茹瑜就上訴人是否知悉其懷孕、
何時感到身體不適及流產跡象、上訴人之傷害過程等事項，歷次
指述存有前後不一之嚴重矛盾，其指述是否得以盡信，顯待斟酌
。又依光田綜合醫院所提供之入院病歷可知，告訴人已向護士自
陳渠有抽菸、喝酒之習慣，原判決逕採蔡建明之陳述，認定告訴
人無抽菸、喝酒習慣，亦有不當。再者，國立台灣大學醫學院附
設醫院（下稱台大醫院）於第一次回函時已針對告訴人個案，明
確表示無法由病歷內容判斷其流產原因為何，至於第二、三次回
函內容乃基於假設性事實為意見陳述，並非針對個案為鑑定及判
斷，顯難作為不利上訴人認定之基礎，原判決遽引假設情境下之
推論意見，復未於判決中詳細說明理由及依據，應有認定事實未
憑證據及判決不備理由之違誤。(二)、原判決認定上訴人於僱用告
訴人時即知悉其懷孕之事實，有違經驗及論理法則。(三)、上訴人
經營之檳榔攤監視器內之側錄內容係遭系統設定銷毀，非上訴人
故意為之。再者，上訴人就與告訴人發生肢體衝突之事實，已為
認罪，至於原判決犯罪事實欄後段所載在休息室內發生之事實，
與事實不符，如何期待上訴人認罪？此外，上訴人之次子患有認
知能力、口語表達及感官發展遲緩等病症，需長期陪伴引導，上
訴人又已如數賠償告訴人新台幣（下同）五十萬元，實無令上訴
人入監服刑之必要云云。惟按：(一)、證據之取捨及犯罪事實之認
定，乃事實審法院之職權，苟其取捨，不違背經驗法則或論理法
則，不得任意指為違法；又證據之證明力如何，由事實審法院本
於確信自由判斷之，此項自由判斷之職權行使，苟係基於吾人日
常生活之經驗，而未違背客觀上應認為確實之定則，又已敘述其
何以為此判斷之理由者，亦不容漫指為違法，而據為適法之第三
審上訴理由。原判決業已依憑證人即告訴人指證因伊表明欲辭去
工作且要求給付薪資，引起上訴人不滿乃毆打伊，並抓住伊之頭
髮拉入休息室內，又抓伊頭部撞擊牆壁，伊因重心不穩摔落在地
後，上訴人旋即以身體重壓跨坐在伊懷有二十四周身孕之肚子上
，以拳頭重擊伊之頭部三至四下；上訴人確實於案發當日之前即
已知悉伊懷有身孕，並於毆打期間口出「反正妳生的小孩是白癡
，不如把他打到流產」之惡言等經過。證人即到場處理警員王國
雄，及告訴人之婆婆鄭碧金、公公蔡建明所證述於案發當日在現
場，均有聽聞告訴人分別向其等指訴遭上訴人毆打情節，證人鄭
碧金並聽聞告訴人向其訴說覺得不舒服，褲子濕濕的，要去醫院
，暨證人蔡建明證述有看到告訴人頭部後面腫腫的之情。即上訴
人亦承認自民國九十六年六月二十五日起僱用告訴人在其經營之
檳榔攤工作，告訴人於同年七月三十一日上午七時許向其表示欲
辭去工作且要求給付薪資而發生爭執之事實，於原審審理時並表
明願意就傷害部分認罪。而告訴人因遭上訴人毆打，致「懷孕二
十四週併早產現象，下巴擦傷、左肩瘀血、頭枕部血腫」、「產
婦於（同年）八月四日陰道生產（早產）」之情形，有光田綜合
醫院診斷證明書、死產證明書及病歷在卷可稽。並參酌台大醫院
九十七年八月七日校附醫秘字第0970002133號、九十八年七月二
十七日校附醫秘字第0980902995號、同年十月二十九日校附醫秘
字第0980904397號等函復之鑑定意見等相關證據資料，憑以認定
上訴人明知告訴人已懷有身孕仍加毆擊，使告訴人流產，應負未
受懷胎婦女之囑託或未得其承諾，而使之墮胎犯行之論據，而以
上訴人所辯不知告訴人懷孕，並無使之墮胎之犯意云云，為卸責
之詞，殊無足取，於理由內依憑調查所得之證據，詳加指駁；並
說明：(1)告訴人於九十六年八月四日流產後，直到同年十月十四
日方至警局表示提出告訴，可見告訴人自始並無誣陷上訴人之意
，果非實情，亦無須案發後近二個月期間始前往警局提出告訴，
直指上訴人確實於案發當日之前即已知悉其懷有身孕，並於毆打
期間口出「反正妳生的小孩是白癡，不如把他打到流產」之惡言
。再者，告訴人於指證上訴人犯行過程中，亦提及「（被告就妳
懷孕的事情問過幾次？）她有問過我不要跟她重複撞期到，她怕
我懷孕店裡沒有人顧，她說她也要懷小孩」之特殊情節，核與上
訴人及證人即上訴人之夫周啟宗證述因為上訴人想要懷孕所以才
請告訴人顧店之情不謀而合，暨上訴人於偵查中所提孕婦健康手
冊載明其於同年九月三日已懷孕九週等情，亦與告訴人指述上訴
人有說她準備要懷孕，不要與其撞期，以免店內無人看顧之情節
相符。益徵上訴人與告訴人於案發前確實均談論告訴人已懷孕且
上訴人亦準備要懷孕之事。(2)上訴人於第一審辯護人以告訴人上
述病歷護理紀錄顯示，告訴人於九十六年七月三十一日就診後，
向醫護人員稱「今早不小心和人擦撞後感肚子痛且有分泌物流出
」等語；於同年八月二日向醫護人員稱「昨天有被朋友用玻璃杯
丟頭現後腦勺會痛且頭暈」等語，核與其證述受傷情形不符，於
原審辯護意旨亦認告訴人指述多有不一之處，可見告訴人證稱為
上訴人毆打成傷等情的真實性顯有可疑。但查，告訴人證稱與人
擦撞等語係其母親所言。依據證人即上訴人之夫周啟宗於第一審
證述其與告訴人家人都認識，因為告訴人家人之水電都是伊承作
。告訴人及其家屬，就上訴人與告訴人因離職及薪資問題發生口
角，告訴人為上訴人毆傷，經王國雄到場處理時，告訴人並未當
場提出告訴。由此顯示，告訴人及其家屬，或尚考慮是否提出告
訴，或於何時提告等節，並未做最後決定，或基於醫護人員並非
在場之人，亦非職司審判實務之檢警單位，故於就診時，未將實
情向醫護人員全盤述說，而僅簡要約略告知，亦屬人之常情，尚
不能據此認定告訴人前述與其傷勢相符之證詞係屬子虛。(3)告訴
人因上訴人拉扯其頭髮撞擊牆壁致倒地，繼以身體之優勢力量跨
坐在其懷有身孕之腹部上，導致其子宮收縮，羊膜絨毛膜破裂，
早期破水而引發早產；依客觀情狀，倘無上訴人之上開外力攻擊
行為，則告訴人前雖有早期迫切流產之症狀，亦不致引起本案之
子宮收縮、羊膜絨毛膜破裂、造成早期破水而引發早產之憾事（
此由告訴人於九十六年三月二十八日、四月十日、四月十八日分
別有迫切流產、腹痛等現象，惟於同年六月十三日之超音波檢查
《當時妊娠十六週》，並無胎兒生長異常或羊水過少之紀錄《見
台大醫院前開九十七年八月七日函文》可明），故綜合上訴人行
為當時所存在之一切客觀事實，認為在相同情況下，因上訴人之
上開攻擊行為，均可發生告訴人本案相同之結果，上訴人於告訴
人遭其毆打倒地後，復以其身體之優勢力量重壓於告訴人懷有身
孕之腹部上，核其所為與告訴人之墮胎結果間確實有相當因果關
係，堪以認定各情。原判決業已依據調查證據之結果，說明其取
捨之理由。此屬事實審法院證據取捨之職權判斷，並無違背客觀
存在之經驗法則或論理法則。上訴意旨任意指摘原判決有理由不
備、矛盾及採證違法等，並非合法之上訴第三審理由。又原判決
援引證人蔡建明於第一審證述告訴人未抽菸，固與光田綜合醫院
所提供病歷所載告訴人向護士自陳伊有抽菸之情節，不相符合（
見原判決第二十一頁第五、六列，偵查卷第四十四頁）。但原判
決所援引之台大醫院九十八年十月二十九日函文已載明：「……
2.母親抽菸或喝酒並不會直接引起子宮收縮……」（見原審卷第
一一八頁），是證人蔡建明上揭所證情節，縱與卷內病歷所載不
符，原判決未加說明即逕予採認，而有瑕疵，但原判決並非單憑
證人蔡建明上揭證述，為判決基礎，已如前述，且上訴意旨復未
說明除去上開證據，該有罪部分即不能為同一事實之認定，難謂
於判決有所影響，依刑事訴訟法第三百八十條之規定，仍不得為
合法之第三審上訴理由。(二)、原判決對於告訴人係因遭上訴人前
揭傷害行為，致造成胎兒早產（死產），業經參酌本案卷證及光
田綜合醫院病歷資料、診斷證明書及台大醫院九十七年八月七日
校附醫秘字第0970002133號、九十八年七月二十七日校附醫秘字
第0980902995號、同年十月二十九日校附醫秘字第0980904397號
等函復之鑑定意見，載明其認定之依據及理由；並敘明：本案係
由第一審將本案卷證及光田綜合醫院病歷資料、診斷證明書等送
請台大醫院鑑定，復經原審二度檢送全部卷證（含病歷），委請
台大醫院就原審及上訴人之辯護人亟認尚待釐清之處予以說明回
覆，由該鑑定機關本其專業知識予以評判鑑定，尚難認該機關僅
為根據假設性問題而為單純意見之陳述等旨。上訴意旨仍就此爭
執，並非合法之上訴理由。(三)、量刑之輕重，係屬事實審法院得
依職權自由裁量之事項，苟於量刑時，已依行為人之責任為基礎
，並斟酌刑法第五十七條各款所列情狀，而未逾越法定範圍，又
未濫用其職權，即不得遽指為違法。原判決於量刑時，已依上揭
規定，審酌上訴人犯罪動機、手段、所生危害及犯後態度（含業
已賠償告訴人五十萬元部分）等一切情狀，予以綜合考量，而量
處有期徒刑二年，既未逾越法定刑度，又未濫用自由裁量之權限
，上訴意旨，單純就科刑輕重而為爭執，亦不得執為合法之第三
審上訴理由。(四)、其餘上訴意旨，經核亦係置原判決所為明白論
斷於不顧，仍持已為原判決指駁之陳詞再事爭辯，及對於事實審
法院取捨證據與自由判斷證據證明力之職權行使，並就與判決本
旨無關之枝節事項，徒以自己之說詞，任意指摘，難認已符合首
揭法定之第三審上訴要件。其此部分上訴違背法律上之程式，應
予駁回。次按裁判上一罪案件之部分得提起第三審上訴，其餘部
分原雖不得上訴，因審判不可分原則，第三審法院亦應併予審判
，係指前者之上訴合法為前提，如該上訴為不合法，第三審法院
既應從程序上予以駁回，而無從為實體上之判決，對於其餘部分
自無從適用審判不可分原則，併為實體上審判。原判決認上訴人
一行為同時觸犯刑法第二百七十七條第一項之傷害罪部分，係刑
事訴訟法第三百七十六條第一款所列不得上訴於第三審法院之案
件；上訴人對墮胎部分所提起之第三審上訴，既屬不合法而應從
程序上予以駁回，則不得上訴第三審之傷害部分，已無從併為實
體上審判，自應併予駁回。
據上論結，應依刑事訴訟法第三百九十五條前段，判決如主文。
中    華    民    國  一○○  年    五    月  三十一  日
                      最高法院刑事第七庭
                          審判長法官  邵  燕  玲  
                                法官  李  伯  道  
                                法官  孫  增  同  
                                法官  李  嘉  興  
                                法官  蔡  名  曜  
本件正本證明與原本無異
                                      書  記  官  
中    華    民    國  一○○  年    六    月    八    日
                                                     Ｍ